【裁判字號】    96,訴,4365
【裁判日期】    970314
【裁判案由】    偽造有價證券
【裁判全文】
臺灣板橋地方法院刑事判決              96年度訴字第4365號
公  訴  人  臺灣板橋地方法院檢察署檢察官
被      告  乙○○
                    4樓
選任辯護人  賴安國律師
上列被告因偽造有價證券等案件，經檢察官提起公訴（96年度偵
緝字第2882號），本院判決如下：
    主    文
乙○○意圖供行使之用，而偽造有價證券，累犯，處有期徒刑壹
年柒月。如附表所示偽造之支票壹紙沒收。
    事    實
一、乙○○於民國80年間，因懲治盜匪條例案件，經台灣台南地
    方法院以80年度訴字第1217號判決判處有期徒刑8 年，褫奪
    公權6 年，上訴後經台灣高等法院台南分院以81年度上訴字
    第208 號判決上訴駁回，復上訴後，仍經最高法院以81年度
    台上字第2782號判決上訴駁回確定，於81年7 月14日起入監
    執行，迄85年7 月17日縮短刑期假釋出監，於88年10月21日
    假釋期滿，未經撤銷假釋，未執行之刑期以已執行論（據此
    ，本件構成累犯）；詎仍未知所戒慎，於93年4 月至同年5
    月12日前某日，利用其擔任址設臺北縣中和市○○街173 號
    「三富裝潢有限公司」（下稱三富公司）員工之機會，在三
    富公司內，基於意圖為自己不法所有之竊盜犯意，以徒手方
    式，竊取甲○○所管領戶名為三富公司、帳號000000000 、
    票號NC0000000 號、付款人為華南商業銀行中和分行之空白
    支票乙紙得手後，旋即於三富公司內，未經三富公司、甲○
    ○之同意或授權，即基於意圖供行使之用而偽造有價證券之
    犯意，擅自於前揭竊得支票上，偽填如附表所示之票面金額
    、發票日，並以放置在三富公司內之大、小章盜蓋在支票發
    票人欄位內而完成發票行為，復於支票背面簽寫乙○○姓名
    以為背書，緣因其於上開時地偽造上揭支票前，曾將其車典
    當質押與址設臺北縣永和市○○路340 號之聯華當鋪，向該
    當鋪借款，惟因約定車輛仍交由乙○○使用，聯華當鋪乃要
    求乙○○出具支票以為擔保，乙○○遂簽發自己名義之支票
    為借款擔保，然嗣該支票跳票，聯華當鋪乃要求乙○○將車
    質押於當鋪，乙○○遂再於93年8 月底間某日，持如附表所
    示偽造支票至聯華當鋪向張浚源佯稱上開支票為工作所得款
    項，欲以之清償債務云云，且交付上開支票予張浚源而行使
    ，致張浚源誤信該支票確能兌現而認債務消滅遂將車輛交還
    乙○○，而足生損害於三富公司、甲○○及聯華當鋪，嗣因
    張浚源向金融機構提示之如附表所示支票，被察覺其上發票
    人欄位之印文與該支票存款帳戶原留存之印文不符，經華南
    商業銀行中和分行人員通知甲○○，始循線查悉上情。
二、案經甲○○訴由臺北縣政府警察局中和分局報告臺灣板橋地
    方法院檢察署檢察官偵查後起訴。
    理    由
一、證據能力：
    本案公訴人所引用之卷證資料（包含人證與文書證據），並
    無證據證明係公務員違背法定程序所取得，又被告以外之人
    於審判外之陳述，經核並無非出於自由意願而為陳述或遭違
    法取證及顯有不可信之情況，再卷內之文書證據，亦無刑事
    訴訟法第159 條之4 之顯有不可信之情況與不得作為證據之
    情形，且公訴人、被告及其辯護人迄本院言詞辯論終結前均
    未聲明異議，依刑事訴訟法第159 條至159 條之5 之規定，
    均有證據能力，合先敘明。
二、認定事實所憑之證據及理由：
    訊據被告對上揭事實坦承不諱，核與證人甲○○、張浚源於
    警詢證述、偵查結證情節相符；此外，復有如事實欄所述支
    票、台灣票據交換所退票理由單等（均影本）附卷可稽，足
    認被告前開自白與事實相符，可以採信，本件事證明確，被
    告前開犯行堪以認定。
三、新舊法之比較適用：
    按行為後法律有變更者，適用行為時之法律。但行為後之法
    律有利於行為人者，適用最有利於行為人之法律，刑法第2
    條第1 項定有明文（刑法第2 條係規範行為後法律變更所生
    新舊法律比較適用之準據法，是刑法第2 條本身雖經修正，
    但該條文既屬適用法律之準據法，本身尚無比較新舊法之問
    題，應逕適用裁判時之刑法第2 條規定以決定適用之刑罰法
    律）。又比較時應就罪刑有關之共犯、未遂犯、想像競合犯
    、牽連犯、連續犯、結合犯，以及累犯加重、自首減輕暨其
    他法定加減（如身分加減）與加減例等一切規定，綜其全部
    罪刑之結果而為比較（最高法院95年第8 次刑事庭會議一、
    (四)之決議要旨參照）。查被告行為後，刑法第33條第5 款有
    關罰金之最低數額及第55條有關牽連犯等規定，業於94年2
    月2 日修正公布，並自95年7 月1 日起施行，茲就比較情形
    分述如下：
(一)、被告所犯之刑法第320 條第1 項之竊盜罪、第201 條第1 項
    之意圖供行使之用而偽造有價證券罪，均有罰金刑之處罰，
    而刑法第33條第5 款有關罰金之最低數額部分，刑法分則編
    各罪所定罰金之貨幣單位原為銀元，修正前刑法第33條第5
    款規定：「罰金：（銀元）1 元以上」，而銀元與新臺幣間
    之折算，依現行法規所定貨幣單位折算新臺幣條例規定，以
    銀元1 元折算新臺幣3 元；修正後刑法第33條第5 款則規定
    ：「罰金：新臺幣1,000 元以上，以百元計算之」；經比較
    修正前、後之規定，修正後刑法第33條第5 款所定罰金之最
    低數額，較之修正前提高，自以修正前刑法第33條第5 款之
    規定有利於被告。
(二)、刑法第55條後段有關「犯一罪而其方法或結果之行為犯他罪
    名」之牽連犯規定，經修正刪除，亦即修正後之刑法，已無
    牽連犯得論以裁判上一罪之情形，所犯之數罪，應按其具體
    情形論罪。此雖非犯罪構成要件之變更，惟顯已影響行為人
    刑罰之法律效果，自屬法律變更，而應比較修正前、後之規
    定。查被告所犯之意圖供行使之用而偽造有價證券、竊盜等
    罪間，其行為、時間均屬各別獨立，但有方法、目的之牽連
    關係，依修正前刑法第55條之規定，得成立牽連犯而從一重
    之意圖供行使之用而偽造有價證券罪處斷；然修正後既將牽
    連犯之規定刪除，而被告前開數行為，各獨立成罪，應分論
    併罰，比較修正前、後規定，自以修正前之牽連犯規定，較
    有利於被告。
(三)、綜合上述各條文修正前、後之比較，可知修正前、後之規定
    ，就罰金之最低數額，由修正前之銀元1 元即新臺幣3 元，
    修正提高為新臺幣1,000 元，且就罪數而論，依修正前之規
    定，被告得依牽連犯之規定，從一重處斷，惟依修正後之規
    定，被告則應分論數罪，是修正後之規定，均顯然不利於被
    告，揆諸前揭最高法院決議所揭示之罪刑綜合比較原則，依
    刑法第2 條第1 項前段之規定，自應整體適用行為時即修正
    前之規定處斷。
(四)、按行為後刑法條文經修正，惟無有利、不利情形，應適用裁
    判時法，亦即如新舊法處罰之輕重相同，即無比較適用之問
    題，非刑法第2 條所指之法律有變更，即無該條之適用，應
    依一般法律適用原則，適用裁判時法（最高法院95年11月7
    日第21次刑事庭會議決議要旨參照）。是被告行為後，刑法
    施行法於95年6 月14日修正增訂第1 條之1 （有關罰金之最
    高數額），並自95年7 月1 日起施行，亦即修正前之刑法分
    則編有關罰金之貨幣單位係銀元（銀元與新臺幣之折算比例
    為一比三），且依刑法分則編應處罰金者，應適用罰金罰鍰
    提高標準條例第1 條、第5 條規定，就72年6 月26日前修正
    之刑法條文，罰金數額提高2 至10倍，其後修正者則不提高
    倍數；而修正刑法施行後，因刑法第33條第5 款所定罰金之
    貨幣單位，經修正為新臺幣後，刑法分則各罪所定罰金之貨
    幣單位亦應配合修正為新臺幣，為使刑法分則編各罪所定罰
    金之最高數額與刑法修正前趨於一致，乃增訂刑法施行法第
    1 條之1 ：「中華民國94年1 月7 日刑法修正施行後，刑法
    分則編所定罰金之貨幣單位為新臺幣。94年1 月7 日刑法修
    正時，刑法分則編未修正之條文定有罰金者，自94年1 月7
    日刑法修正施行後，就其所定數額提高為30倍。但72年6 月
    26日至94年1 月7 日新增或修正之條文，就其所定數額提高
    為3 倍」。而本案被告所犯刑法第320 條第1 項之竊盜罪、
    第201 條第1 項之意圖供行使之用而偽造有價證券罪，均有
    罰金刑之處罰，且該等條文於94年1 月7 日刑法修正時未經
    修正，亦未於72年6 月20日至94年1 月7 日間修正過，依增
    訂刑法施行法第1 條之1 規定，其罰金以新臺幣為單位，數
    額應提高30倍，此與修正前之罰金以銀元為單位，適用罰金
    罰鍰提高標準條例第1 條規定，應提高10倍，再經折算為新
    臺幣（銀元與新臺幣之折算比例為一比三），換算結果，亦
    為30倍。是以，刑法施行法第1 條之1 施行後，罰金刑貨幣
    單位雖有「銀元」、「新臺幣」之更異，惟適用結果之罰金
    額度則無二致，就罰金法定刑提高之「刑罰權規範內容」並
    無利或不利變更，此部分亦不生新舊法之比較問題，惟應適
    用具特別法及準據法（刑法施行法第1 條之1 第1 項具有準
    據法性質）之刑法施行法第1 條之1 規定（據上論斷併引刑
    法施行法第1 條之1 第1 項、第2 項前段）（參照臺灣高等
    法院暨所屬法院95年法律座談會刑事類提案第16、19號法律
    問題），併此敘明。
四、應適用之法律、科刑審酌事由及沒收物之處理：
(一)、核被告所為係犯刑法第320 條第1 項之竊盜罪、第201 條第
    1 項之意圖供行使之用，而偽造有價證券罪。被告盜用印章
    、印文之行為，為偽造有價證券之階段行為，而其行使偽造
    有價證券之低度行為，則為偽造之高度行為所吸收，均不另
    論罪。而被告持偽造有價證券用以詐騙聯華當鋪作為抵償債
    務之用之詐欺行為，係行使偽造有價證券之當然結果，亦不
    另論罪。被告上開所犯竊盜罪與意圖供行使之用而偽造有價
    證券罪2 罪間，有方法、目的之牽連關係，為牽連犯，爰依
    修正前刑法第55條後段規定，僅從一重之意圖供行使之用而
    偽造有價證券罪處斷。又被告有如事實欄所述前科及刑之執
    行情形，有台灣高等法院被告前案紀錄表在卷可參，是其於
    有期徒刑執行完畢後5 年以內，故意再犯本件有期徒刑以上
    之罪，為累犯，應依刑法第47條第1 項規定，加重其刑（按
    修正後刑法第2 條第1 項之規定，係規範行為後「法律變更
    」所生新舊法比較適用之準據法，故如被告行為後刑法條文
    之修正，對於被告並無有利或不利之情形者〈例如新舊法處
    罰輕重相同，犯罪構成要件亦無寬嚴之別等〉，即無適用修
    正後刑法第2 條第1 項之規定比較新舊法適用之問題。最高
    法院著有95年臺上字第5589號判決意旨可供參照。據此，被
    告行為後刑法關於累犯之規定雖有修正，即依修正後刑法關
    於累犯之規定，其於有期徒刑執行完畢後5 年以內再犯之罪
    以故意犯為限，始應論以累犯，惟如前案係依軍法審判者，
    亦應論以累犯。修正前刑法關於累犯之規定，其於有期徒刑
    執行完畢後5 年以內再犯之罪為有期徒刑以上之罪〈不分故
    意犯或過失犯〉，均應論以累犯，惟如前案係依軍法審判者
    ，則不應論以累犯。本案被告有如上述之前科及刑之執行情
    形，其於有期徒刑執行完畢後，5 年以內故意再犯本件有期
    徒刑以上之罪，不論依新舊法規定，均應論以累犯，比較新
    舊法結果，並無有利或不利之情形，依前說明，是否構成累
    犯之適用，應適用裁判時之法律即刑法第47條第1 項規定）
    。又被告行為後，刑法第59條之規定，業於94年2 月2 日修
    正公布，於95年7 月1 日施行，由原所定「犯罪之情狀可憫
    恕者，得酌量減輕其刑」，修正為「犯罪之情狀顯可憫恕，
    認科以最低刑度仍嫌過重者，得酌量減輕其刑。」惟此規定
    ，為法院就刑之酌減審認標準見解之明文化，非屬法律之變
    更（最高法院95年度第8 次刑事庭會議紀錄參照）。茲審酌
    被告一時失慮誤觸刑典，併斟酌其犯後坦承犯行態度良好，
    復獲告訴人甲○○諒解（甲○○於本院準備程序中陳稱因系
    爭支票遭止付，其未有具體損失，願意原諒被告，刑度方面
    沒有意見，但請盡量從輕量刑等語，見本院97年1 月7 日準
    備程序筆錄），而被告自身並於系爭支票背面簽名以為背書
    ，足徵應尚無閃避個人債務之意，況系爭支票經聯華當鋪張
    浚源提示被退票後，該當鋪業已從被告處將所典當之車取走
    求償，故聯華當鋪並未因此受有損害乙節，亦經被告於本院
    審理中供述在卷，本院認被告犯罪情節尚非重大，惟所犯意
    圖供行使之用而偽造有價證券罪之法定本刑為3 年以上有期
    徒刑，與其犯罪情節相較，實屬情輕法重，揆其前開犯罪情
    狀，客觀上非無堪資憫恕之處，即處以法定最低刑度猶嫌過
    重，爰就其本件所犯意圖供行使之用而偽造有價證券罪部分
    ，依刑法第59條規定減輕其刑，併此敘明。
(二)、茲審酌被告冒用他人名義簽發支票行使，足以破壞票據流通
    信用，所為甚屬不該，然犯後坦認犯行，甚有悔意，兼衡其
    犯罪動機、目的、手段、智識程度、生活狀況等一切情狀，
    就其前開所犯之罪，量處如主文所示之刑，以示儆懲。末查
    ，辯護人雖執被告本件犯行時間乃在96年4 月24日以前，因
    認符合中華民國九十六年罪犯減刑條例規定，請求與以減刑
    等語；然按本條例施行前，經通緝而未於中華民國96年12月
    31日以前自動歸案接受偵查、審判或執行者，不得依本條例
    減刑，中華民國九十六年罪犯減刑條例第5 條定有明文，是
    如於96年7 月16日前開減刑條例施行前經通緝，而未於96年
    12月31日以前自動歸案者，自不得依上該條例減刑；茲被告
    本件犯罪之時間雖係在96年4 月24日以前，然其乃於偵查中
    之中華民國96年罪犯減刑條例96年7 月16日「施行前」之94
    年6 月30日即遭通緝，並在該減刑條例「施行後」之96年10
    月17日始遭緝獲，有臺灣板橋地方法院檢察署通緝書、撤銷
    通緝書、台灣高等法院通緝紀錄表等在卷可參，依諸中華民
    國96年罪犯減刑條例第5 條規定，即不得予以減刑，辯護人
    前開所言，容有誤會，併此敘明。
(三)、被告所偽造如附表所示之支票1 紙，應依刑法第205 條之規
    定併為沒收之諭知。
據上論斷，應依刑事訴訟法第299 條第1 項前段，刑法第2 條第
1 項前段、第320 條第1 項、第201 條第1 項、第47條第1 項、
第55條後段（修正前）、第59條、第205 條，刑法施行法第1 條
之1 第1 項、第2 項前段，判決如主文。
本案經檢察官郭季青到庭執行職務。
中    華    民    國    97    年    3     月    14    日
                  刑事第十九庭審判長法  官  許必奇
                                    法  官  曾正耀
                                    法  官  陳明偉
附表：
┌──┬─────┬────┬───┬────┬───────┬─────┐
│編號│戶      名│票    號│面  額│發票日  │付   款    人 │發票人    │
├──┼─────┼────┼───┼────┼───────┼─────┤
│一  │三富裝潢有│NC544107│26萬90│93.5.12.│華南商業銀行中│三富裝潢有│
│    │限公司    │4號     │00元  │        │和分行        │限公司吳文│
│    │          │        │      │        │              │貴        │
└──┴─────┴────┴───┴────┴───────┴─────┘
以上正本證明與原本無異。
如不服本判決應於送達後10日內向本院提出上訴狀。
                                    書記官  強梅芳
中    華    民    國    97    年    3     月    14    日
附錄本案論罪科刑法條全文：
刑法第二百零一條
意圖供行使之用，而偽造、變造公債票，公司股票或其他有價證
券者，處三年以上十年以下有期徒刑，得併三千元以下罰金。
行使偽造、變造之公債票、公司股票或其他有價證券或意圖供行
使之用收集或交付於人者，處一年以上七年以下有期徒刑，得併
科三千元以下罰金。
中華民國刑法第三百二十條
意圖為自己或第三人不法之所有，而竊取他人之動產者，為竊盜
罪，處五年以下有期徒刑、拘役或五百元以下罰金。
意圖為自己或第三人不法之利益，而竊佔他人之不動產者，依前
項之規定處斷。
前二項之未遂犯罰之。


司法院資訊處製作；財團法人民間司法改革基金會備份。
